【裁判字號】    97,訴,8
【裁判日期】    970624
【裁判案由】    債務人異議之訴
【裁判全文】
臺灣臺東地方法院民事判決                 97年度訴字第8號
原      告  乙○○○
訴訟代理人  甲○○
被      告  丁○○
上列當事人間請求債務人異議之訴事件，本院於民國97年6月10
日言詞辯論終結，判決如下：
    主  文
本院九十六年度執字第一九九五號清償票款強制執行事件，被告
所執本院九十五年度票字第九一三號確定本票裁定，就請求執行
金額逾附表所示部分所為之強制執行程序，應予撤銷。
原告其餘之訴駁回。
訴訟費用新臺幣貳佰捌拾貳元由被告負擔，餘由原告負擔。
    事實及理由
一、原告主張：伊於民國92年12月26日透過訴外人丙○○代書向
    被告借款新臺幣（下同）650,000元，雙方約定利息為按月
    息0.8％計算，即每月利息5,200元，伊並將所有坐落於臺東
    縣卑南鄉○○段62-25、62-26、62-37地號3筆土地（下稱系
    爭土地）於92年12月30日設定權利價值78萬元之抵押權登記
    予被告，被告則於設定登記日之次日即92年12月31日於丙○
    ○代書事務所，交付扣除預付被告2個月利息之餘款626,600
    元予伊。伊則於同日交付由伊與訴外人即原告之子、媳甲○
    ○、林素夷共同簽發之發票日92年12月31日、到期日93年12
    月30日、面額650,000元、票號TH0000000之本票1紙（下稱
    系爭本票）予被告。伊於93年1月起至95年1月，每月清償11
    ,700 元即本金6,500元、利息5,200元，共計已償還292,500
    元。惟被告仍於95年9月28日持系爭本票，向本院聲請本票
    裁定准許強制執行，經本院於95年10月17日核發95年度票字
    第913號民事裁定准許強制執行，被告繼而於96年3月12日持
    上開本票裁定向本院聲請對伊之財產強制執行，經本院民事
    執行處以96年執字第1995號清償票款強制執行在案。伊既已
    清償部分借款，被告仍以伊應給付被告650,000元，及自93
    年12月31日起至清償日止，按年息6％計算之利息為執行範
    圍，於法未合，爰依強制執行法第14條第2項規定，提起本
    件訴訟，請求撤銷強制執行程序等情。並聲明：本院96年度
    執字第1995號清償票款強制執行事件之強制執行程序應予撤
    銷。
二、被告則以：原告於92年12月26日透過丙○○向伊借款650,00
    0元，雙方約定利息為每月11,700元（即月息1.8％），借款
    期限未定，原告可隨時清償借款。原告並提供系爭土地設定
    抵押權予伊，以為擔保。伊於92年12月31日將650,000元扣
    除2個月利息即23,400元之餘款626,600元交予原告，原告則
    將系爭本票交予伊。嗣原告自93年3月至94年2月每月均經由
    丙○○支付伊利息11,700元。94年3月，原告因經商不遂，
    兩造乃約定利息減縮為每月8,000元，原告則於94年3月至7
    月均按月支付伊利息8,000元。94年8月份，原告又再度要求
    每月利息縮減為6,000元，兩造達成協議後，原告則僅支付
    94年8、9月之利息，94年10月起，即未再依約給付利息，亦
    未清償本金。伊迭經催討，原告均置之不理，茲為確保債權
    ，伊乃於95年9月28日持系爭本票向本院聲請本票裁定准許
    強制執行，繼而於96年3月12日持本票裁定向本院民事執行
    處聲請對原告之財產強制執行等語，資為抗辯。並聲明：原
    告之訴駁回。
三、兩造不爭執事項：
  (一)原告於92年12月26日透過丙○○代書向被告借款650,000元
    ，並將原告所有系爭土地，於92年12月30日設定權利價值78
    萬元，存續期間92年12月30日至93年12月30日之抵押權登記
    予被告，被告則於設定登記完畢日之次日即92年12月31日於
    丙○○代書事務所，交付扣除預付被告2個月利息之借款
    626,600元予原告，原告則於同日交付系爭本票予被告。
  (二)被告於95年9月28日持系爭本票向本院聲請本票裁定准予強
    制執行，經本院於95年10月17日以95年度票字第913號民事
    裁定准予強制執行。被告繼而於96年3月13日持上開本票裁
    定向本院聲請對原告之財產強制執行。
四、兩造爭執事項：原告提起債務人異議之訴有無理由？
  (一)本件原告主張於92年12月26日向被告借款650,000元，雙方
    約定利息為按月息0.8％計算，即每月利息5,200元，嗣原告
    於93年1月起至95年1月，按月清償11,700元即本金6,500元
    、利息5,200元，共計清償292,500元云云，為被告所否認，
    並以前開情詞置辯。經查，證人丙○○到院證稱，原告於92
    年12月26日左右至伊事務所，請伊為其找尋金主，經伊詢問
    被告，被告同意借款650,000元。被告於92年12月31日在伊
    事務所，將預扣2個月之利息後之餘款交予原告，原告則簽
    交系爭本票予被告，雙方約定利息為每月11,700元。每月付
    息日原告即交付伊利息11,700元，再由伊將該款交付予被告
    ，原告共付14個月利息後，即未依約支付。兩造乃協議將利
    息減為每月8,000元，原告付息5個月後，又未依約支付，兩
    造再度協議，同意利息再減為每月6,000元等語（見卷第42
    頁）。另證人戊○○到院證述，被告曾有2次到伊辦公室，
    拜託伊打電話予林素夷，通知原告支付利息，未幾，林素夷
    則攜6,000元至伊辦公室交予被告等語。（見卷第43-44頁）
    ，證人丙○○為處理兩造借貸及轉交利息之人，就兩造間之
    借貸等情，理應知悉甚詳，證人戊○○則係親見原告之媳林
    素夷支付利息予被告之人，而兩造對證人之上開證述，均認
    為實在而不爭執，堪信為可採，足證兩造間借款之利息約定
    為每月11,700元，嗣相繼減為每月8,000元、6,000元，而原
    告按月支付利息11,700元，計14個月（即93年1月至94年2月
    ，含預付之2個月）、支付每月利息8,000元部分，計5個月
    （即94年3月7月）、支付每月利息6,000元部分，計2個月（
    即94年8月、9月），應可認定。至原告主張其於93年1月起
    至95年1月，每月清償11,700元即本金6,500元、利息5,200
    元，共計已清償292,500元一節，未據原告舉證以實其說，
    自難為有利原告之認定。
  (二)按消費借貸為要物契約，因金錢或其他代替物之交付而生效
    力，故利息先扣之消費借貸，其貸與之本金額應以利息預扣
    後實際交付借用人之金額為準。金錢借貸契約係屬要物契約
    ，故利息先扣之金錢借貸，其貸與之本金額應以利息預扣後
    實際交付借用人之金額為準，該預扣利息部分，既未實際交
    付借用人，自不成立金錢借貸，最高法院29年上字第1306號
    判例、88年度臺上字第1346號判決、87年度臺上字第1682號
    判決可資參照。被告自承約定借款金額為650,000元，實際
    交付現金626,600元，預扣利息2個月即23,400元，揆諸前開
    說明，應以實際交付原告之金額626,600元為準計算本金，
    預扣利息23,400元部分不成立消費借貸，是以本件被告所得
    請求返還之借款金額為626,600元。
五、綜上所述，被告所執本院95年度票字第913號本票裁定，所
    得請求返還之借款金額為626,600元，又原告業已支付自93
    年3月起至94年9月止之利息，從而，原告依據強制執行法第
    14條第2項之規定，請求本院96年度執字第1995號清償票款
    強制執行程序，被告所執上開確定本票裁定，其中逾附表所
    示部分所為之強制執行程序，應予撤銷，為有理由，應予准
    許；逾此部分之請求，為無理由，應予駁回。
六、本件事證已臻明確，兩造其餘攻擊防禦方法及舉證，經本院
    斟酌後，核與判決之結果無影響，爰不逐一詳予論列，併此
    敘明。
七、結論：本件原告之訴為一部有理由，一部無理由，依民事訴
    訟法第79條、第87條第1項，判決如主文。
中    華    民    國    97    年    6     月    24    日
                  民事庭        法  官  魏式瑜
計    算    書
項    目                    金  額（新台幣）      備  註
第一審裁判費                7,050元
合        計                7,050元
以上正本係照原本作成
如對本判決上訴，須於判決送達後20日內向本院提出上訴狀
中    華    民    國    97    年    6     月    24    日
                                書記官  許瑞權
附表:
┌───┬──┬──────────────┐
│編號1 │本金│新臺幣626,600元             │
├───┼──┼──────────────┤
│編號2 │利息│民國94年10月1日起至清償日止 │
└───┴──┴──────────────┘


司法院資訊處製作；財團法人民間司法改革基金會備份。
